【裁判字號】    90,訴,1878
【裁判日期】    901206
【裁判案由】    給付違約金等
【裁判全文】
臺灣高雄地方法院民事判決  九十年度訴字第一八七八號
    原      告  交通部高雄港務局
    法定代理人  丙○○
    被      告  光華儲運股份有限公司
    法定代理人  甲○○
    訴訟代理人  乙○○
右當事人間給付違約金等事件，本院判決如左：
    主      文
被告應給付原告新台幣貳拾貳萬捌仟柒佰壹拾肆元，及自民國九十年八月三日起至清
償日止，按週年利率百分之五計算之利息。
原告其餘之訴駁回。
訴訟費用由被告負擔四分之一，餘由原告負擔。
本判決勝訴部分，於原告以新台幣捌萬元為被告供擔保後得假執行；但被告如於假執
行程序實施前，以新台幣貳拾萬元為原告預供擔保，得免為假執行。
原告其餘假執行之聲請駁回。
    事      實
甲、原告方面：
  一、聲明：(一)被告應給付原告新台幣（下同）九十五萬七千四百二十七元，及自起
      訴狀繕本送達翌日起至清償日止，按週年利率百分之五計算之利息。(二)願供擔
      保請准宣告假執行。
  二、陳述：
    (一)原告於民國八十六年八月間就其所有之坐落高雄市○○區○○段第二四、第二
      六地號土地、面積一二九０八．七一平方公尺，暨其上建物即面積三五．五二
      平方公尺之管制室一棟，與被告訂立「商港設施租賃契約」，將上開不動產出
      租予被告作為儲放管理空櫃使用，租賃期間為自八十六年九月一日起至八十九
      年八月三十一日止，約定每年土地使用費一百六十一萬三千五百八十九元、土
      木設施租金三十六萬一千九百五十三元、管理費十九萬七千五百五十四元，共
      計租金二百十七萬三千零九十六元。嗣兩造同意自八十七年一月一日起同意將
      上開土地面積增為一三四四九．四０平方公尺，並將土地使用費自八十七年一
      月一日起提高為一百六十八萬一千一百七十五元，即共計租金二百二十四萬七
      千四百四十一元。兩造並依上開租賃契約第四條第二項之約定，將租金自八十
      九年一月一日起調整為二百二十五萬一千六百五十三元。上開租賃契約租期屆
      滿後，被告遲至八十九年十一月十五日始將上開租賃物交還原告，原告依上開
      租賃契約第十九條之約定，自得請求被告賠償原告自八十九年九月一日起至同
      年十一月五日止共計七十五日，以每日租金六千一百六十九元計算之營運損失
      四十八萬五千八百零九元（6169×75×1.05＝485809），及以每日租金六千一
      百六十九元二倍計算併計百分之一點０五營業稅之逾期違約金九十七萬一千六
      百十八元。為此爰依兩造租賃契約第十八條、第十九條之約定及民法第一百七
      十九條不當得利之法律關係，訴請被告給付營運損失及逾期違約金共計一百四
      十五萬七千四百二十七元，及自起訴狀繕本送達翌日起至清償日止，按週年利
      率百分之五計算之利息。
    (二)對被告抗辯所為之陳述：
      系爭租賃契約第十九條，意在約定被告未於租期屆滿翌日交還系爭租賃物時，
      原告除得依每日租金金額計算原告之損害外，並另得請求懲罰性違約金，被告
      未依約履行返還租賃物之義務，原告除得請求被告賠償外，並得請求被告給付
      懲罰性違約金。
  三、證據：提出商港設施租賃契約書、原告八十九年四月十二日函、租金及費用清
      單各一件為證。
乙、被告方面：
  一、聲明：(一)駁回原告之訴。(二)如受不利判決，願供擔保請准免為宣告假執行。
  二、陳述：
      被告於八十九年八月三十一日租期屆滿之時，即已自所承租之系爭土地遷出，
      並未繼續占用。而實際上係訴外人利通通運股份有限公司（下稱利通公司）強
      佔系爭被告所承租之系爭土地，被告於租期屆滿前即數次商請原告派員管制出
      入口，以免訴外人利通公司繼續非法使用系爭土地，然原告遲未配合，被告不
      得已始向臺灣高雄地方法院檢察署對訴外人利通公司提出竊佔告訴，嗣因訴外
      人利通公司變本加厲擴大竊佔範圍，原告始於八十九年十月十日封鎖系爭租賃
      區，故原告已於八十九年十月十一日將系爭租賃物收回管理。系爭土地四周本
      有圍籬與外界隔絕，且被告自租期屆滿之日起，即喪失對系爭租賃物之使用收
      益權，又無任何營利或使用之行為，系爭租賃物係遭第三人利通公司占用，被
      告無須為此負擔違約責任。況原告亦未將系爭租賃標的物出租他人，亦無營運
      損失可言，原告之訴為無理由。
  三、證據：照片、刑事告訴狀、存證信函、原告八十九年十月六日及八十九年十月
      二十五日函、臺灣高雄地方法院檢察署八十九年偵字第二一七七五號起訴書各
      一件為證。
    理      由
一、原告主張其被告於八十六年八月間與其訂立「商港設施租賃契約」，向其承租其
    所有之坐落高雄市○○區○○段第二四、第二六地號土地、面積一二九０八．七
    一平方公尺，暨其上建物即面積三五．五二平方公尺之管制室一棟，約定租期為
    自八十六年九月一日起至八十九年八月三十一日止，租金則依兩造租約第四條之
    約定，自八十九年一月一日起調整為每年二百二十五萬一千六百五十三元。嗣系
    爭租約租期屆滿，被告並未依約將其承租之土地、建物交還原告，遲至八十九年
    十一月十五日始依約返還租賃物，原告因此受有相當於租金之損害，為此爰依兩
    造租約第十八條、第十九條之約定及民法第一百七十九條不當得利之法律關係，
    訴請被告賠償原告營運損失四十八萬五千八百零九元、懲罰性違約金九十七萬一
    千六百十八元，並自起訴狀繕本送達翌日起至清償日止，按週年利率百分之五計
    算之利息等語。被告則以：其於租期屆滿翌日起，即已將承租之土地及建物返還
    原告，實際上係訴外人利通公司強佔被告所承租之系爭土地，被告於租期屆滿前
    即數次商請原告派員管制以免訴外人利通公司繼續非法占用，然原告遲未配合，
    被告不得已始向臺灣高雄地方法院檢察署對訴外人利通公司提出竊佔告訴，嗣因
    訴外人利通公司擴大竊佔範圍，原告始於八十九年十月十日封鎖系爭租賃區，並
    於八十九年十月十一日將系爭租賃物收回管理。被告自租期屆滿之日起，即喪失
    對系爭租賃物之使用收益權，亦無從對系爭土地加以營利使用，自無須為此負擔
    違約責任，況原告未將系爭租賃標的物出租他人，亦無營運損失可言等語，資為
    抗辯。
二、本件原告主張被告於八十六年八月間訂立「商港設施租賃契約」，向其承租坐落
    其所有之坐落高雄市○○區○○段第二四、第二六地號土地、面積一二九０八．
    七一平方公尺，暨其上建物即面積三五．五二平方公尺之管制室一棟，約定租期
    為自八十六年九月一日起至八十九年八月三十一日止，租金則依兩造租約第四條
    之約定，自八十九年一月一日起調整為每年二百二十五萬一千六百五十三元等情
    ，業據提出租賃契約書一件為證，且上情為被告所不爭執，是原告上開主張，自
    堪信為真實。至原告主張被告於租期屆滿後，遲至八十九年十一月十五日始將上
    開土地、建物交還原告乙節，則為被告所否認，辯稱原告於八十九年十月十一日
    即將上開土地建物收回，被告並未繼續占有，無須依兩造租約第十八條、第十九
    條之約定負擔違約責任等語。
三、就原告主張被告未依約將系爭土地及建物交還原告，應負賠償原告應運損失並給
    付原告違約金乙節，固有兩造所不爭之上述租賃契約書所載第十八條約定，「租
    期屆滿後或契約終止時，如甲方（即原告）未與乙方（即被告）另訂新租賃契約
    ，雙方亦未另有協議時，乙方應於期滿翌日將租賃物保持可用交還甲方，經甲方
    驗收無誤後予以接受。如有損壞經甲方驗收不合格，乙方應負責修復，否則由甲
    方代為修復，費用由乙方負擔，如確實無法修復，乙方應按帳面價值賠償甲方」
    等語可憑。則首應先予審究者，乃被告是否未依上述第十八條之約定返還系爭租
    賃物？經查，原告主張被告遲至八十九年十一月十五日始將系爭租賃物交還原告
    乙節，業據提出經兩造代表人員簽名之該日會議記錄一件為證。雖被告辯稱其自
    八十九年十月十一日起即未再行占用系爭租賃物云云，並舉原告八十九年十月二
    十五日八九高港業企字第三０一八一號函一件為證，然該函係記載「本案自八十
    九年十月十一日起由本局（指原告）協助封鎖租賃區，截目前止，貴公司（指被
    告）之合作業者利通通運（股）公司已陸續辦理遷移，目前現場尚遺留貨櫃六只
    ，．．．此部分請貴公司審視當初貴公司與利通公司之合約，如契約對於合約期
    滿未搬離之物品，訂有『得視同廢棄物清理』之約定者，請貴公司儘速清理．．
    ．」等語，可見被告迄至八十九年十一月二十五日仍未依上開契約第十八條之約
    定履行返還租賃物之義務。縱認被告抗辯上開貨櫃係訴外人利通公司所遺留乙事
    屬實，然被告於八十八年一月一日與訴外人利通公司訂立儲運合作契約，將其向
    原告所承租之系爭土地之一部提供訴外人利通公司停放拖板車、空櫃等物，租期
    約定至同年六月三十日止等情，亦有被告提出刑事告訴狀一件可稽。既被告將系
    爭租賃物轉租訴外人利通公司使用，其即有義務將系爭租賃物回復至承租前之狀
    態，並將系爭租賃物返還原告，即使被告本身並未繼續占用系爭租賃物，亦不影
    響其依兩造租約所應履行之上開義務。是被告所辯其已於八十九年十月十一日將
    系爭租賃物交還原告云云，並不可採。原告主張被告遲至八十九年十一月十五日
    始將系爭租賃物交還原告乙節，自可信為真實。
四、另原告依系爭租約第十九條之約定請求被告賠償營運損失暨違約金部分：
  (一)按民法第二百五十條規定，當事人得約定債務人於債務不履行時，應支付違約金
    。違約金，除當事人另有訂定外，視為因不履行而生損害之賠償總額。其約定如
    債務人不於適當時期或不依適當方法履行債務時，即須支付違約金者，債權人除
    得請求履行債務外，違約金視為因不於適當時期或不依適當方法履行債務所生損
    害之賠償總額。最高法院八十六年度台上字第一六二０號判決並認為，違約金有
    賠償性違約金及懲罰性違約金，其效力各自不同。前者以違約金作為債務不履行
    所生損害之賠償總額。後者以強制債務之履行為目的，確保債權效力所定之強制
    罰，於債務不履行時，債權人除得請求支付違約金外，並得請求履行債務，或不
    履行之損害賠償。當事人約定之違約金究屬何者，應依當事人之意思定之。如無
    從依當事人之意思認定違約金之種類，則依民法第二百五十條第二項規定，視為
    賠償性違約金。且約定之違約金額過高者，法院得減至相當之數額，民法第二百
    五十一條亦有明文。又約定之違約金，是否過高，應就債務人若能如期履行債務
    時，債權人可得享受之一切利益為衡量之標準，最高法院七十年台上字第四二五
    八號判決亦著有見解，可資參照。
  (二)經查，兩造租約第十九條係約定，「乙方（指被告）如未能於租期屆滿翌日交還
    租賃物，除依第四條當時之租金及費用標準按日給付甲方（指原告）營運損失外
    ，每逾一日應另給付甲方按每日租金標準二倍之違約金並取消乙方使用租賃物之
    權利，乙方不得有任何異議」等語，此觀之該租賃契約書之記載即明。細繹上開
    契約文字，就被告應賠償原告之營運損失部分，兩造約定之真意，應係以兩造所
    約定之租金及費用標準，擬制原告因被告返還租賃物遲延所受之營運損失數額，
    則就違約金部分，上開約定後段之目的，則應係為強制被告履行債務，確保原告
    債權效力而設，性質上應為懲罰性違約金。
  (三)雖被告辯稱原告並無何營運上之損失等語，然兩造既以上開數額擬制為原告因被
    告未如期交還租賃物所受營運損失，而兩造就每日租金數額約定為六千一百六十
    九元一事，亦未加以爭執。且被告遲至八十九年十一月十五日始將系爭租賃物交
    還原告，亦已認定如前，是原告主張以七十五日（自八十九年九月一日起至同年
    十一月十五日止）計算被告應賠償之營運損失為四十八萬五千八百零九元，應堪
    信實，被告所辯並不可採。至兩造就此懲罰性違約金之約定是否過高，衡諸社會
    通念，將不動產出租他人使用，承租人未依約將租賃物交還，因而無法對其所有
    之不動產為使用收益，固有相當於租金數額之所失利益，且亦難以就其土地進行
    其他之規劃甚至處分，是本院斟酌如被告依約履行交還租賃物之義務，原告所得
    受之一切利益，認兩造既同意以兩造所約定之租金數額擬制計算原告之營運損失
    ，衡諸原告因被告如期履行契約所得受之一切利益，則兩造另約定按每日租金標
    準二倍計算即九十七萬一千六百十八元作為懲罰性違約金，顯有過高，本院爰依
    民法第二百五十一條之規定，酌減兩造約定之懲罰性違約金數額至四分之一即二
    十四萬二千九百零五元（元以下四捨五入）。原告訴請此部分違約金，尚屬有理
    由，逾此部分之主張，即非有據。
  (四)綜上，原告請求被告賠償營運損失四十八萬五千八百零九元，及違約金二十四萬
    二千九百零五元，即共計七十二萬八千七百十四元，扣除兩造所不爭之被告前已
    交付之履約保證金五十萬元，是原告尚得請求被告給付二十二萬八千七百十四元
    ，及自起訴狀繕本送達翌日即九十年八月三日起至清償日止，按週年利率百分之
    五計算之利息，原告此部分請求為有理由，應予准許，逾此部分之請求，應予駁
    回。
五、假執行之宣告：
    兩造均陳明願供擔保請准宣告假執行或免為假執行之宣告，就原告勝訴部分，經
    核並無不合，爰分別酌定如主文所示之擔保金額准許之；至原告敗訴部分，其假
    執行之聲請亦失所附麗，並予駁回。
據上論結，原告之訴為一部有理由，一部無理由，依民事訴訟法第七十九條但書、第
三百九十條第二項、第三百九十二條，判決如主文。
中      華      民      國    九十      年      十二    月      六      日
                              臺灣高雄地方法院民事第五庭
~B法      官  汪怡君
右為正本，係照原本作成。
如不服本判決，應於送達後二十日內向本院提出上訴狀。
中      華      民      國    九十      年      十二    月      六      日
~B書  記  官  李春慧


司法院資訊處製作；財團法人民間司法改革基金會備份。
